臺灣新北地方法院刑事判決
111年度金訴字第165號
公  訴  人  臺灣新北地方檢察署檢察官
被      告  蔡光喻



選任辯護人  林穎律師（財團法人法律扶助基金會）
上列被告因違反洗錢防制法等案件，經檢察官提起公訴（110年
度偵字第29180號），本院判決如下：
    主  文
蔡光喻幫助犯洗錢罪，處有期徒刑叁月，併科罰金新臺幣貳萬元
，罰金如易服勞役，以新臺幣壹仟元折算壹日。
    事  實
一、蔡光喻知道一般人無故取得他人金融帳戶使用與財產犯罪密
    切相關，可以預見提供不明人士使用名下金融帳戶存摺、提
    款卡與密碼，將被用以收受詐欺所得，並足以掩飾、隱匿犯
    罪所得之去向，竟仍基於幫助詐欺取財、洗錢的不確定故意
    ，於民國109年7月15日向渣打國際商業銀行申辦帳戶【帳號
    ：000-00000000000000號，下稱渣打帳戶】後，依「黃元旭
    」（真實姓名、年籍不詳）指示，將存摺、金融卡、密碼交
    付「黃元旭」指定友人使用。不詳之人再意圖為自己不法之
    所有，基於詐欺取財、洗錢的犯意，於110年4月某日，利用
    交友軟體結識翁瑩倫，並佯稱有中獎機會，然需先匯款云云
    ，致翁瑩倫陷於錯誤，依指示先後於109年7月21日12時18分
    、109年7月24日9時26分、109年8月3日13時50分，匯款新臺
    幣（下同）36萬元、5萬元、20萬元至渣打帳戶，其中40萬
    元隨即遭提領一空，因此掩飾、隱匿犯罪所得之去向，剩餘2
    1萬元則因提款卡遭鎖卡，無法提領。
二、案經翁瑩倫訴由雲林縣政府警察局斗六分局報告臺灣新北地
    方檢察署檢察官偵查起訴。
    理  由
壹、程序部分：
    被告蔡光喻與辯護人對於以下被告以外之人於審判外之陳述
    ，於準備程序都同意有證據能力（本院卷第132頁至第134頁
    ），也沒有在言詞辯論終結以前再爭執或聲明異議，經過本
    院審查這些證據作成的情況，並沒有違法取證或其他瑕疵，
    認為都適合作為本案認定事實的依據，根據刑事訴訟法第15
    9條之5規定，應該都有證據能力。至於認定事實引用的非供
    述證據，也都沒有證據證明是由公務員違背法定程序取得，
    按照刑事訴訟法第158條之4規定的反面解釋，應該也都有證
    據能力。
貳、認定犯罪事實依據的證據與理由：
一、訊問被告之後，被告矢口否認自己有幫助詐欺、洗錢的行為
    ，並辯稱：我在網路上認識「黃元旭」，這是我第一次交朋
    友，「黃元旭」表示私底下接案，廠商要匯工程款給他，但
    「黃元旭」人在澳門，叫我把帳戶寄給他的朋友，還保證不
    會騙我，我也是被「黃元旭」欺騙的等語。
二、法院審理之後，有以下的判斷：
（一）沒有爭議的事實：
　　1.不詳之人意圖為自己不法之所有，基於詐欺取財、洗錢的
      犯意，於110年4月某日，利用交友軟體結識告訴人翁瑩倫
      ，並佯稱有中獎機會，然需先匯款云云，致告訴人陷於錯
      誤，依指示先後於109年7月21日12時18分、109年7月24日
      9時26分、109年8月3日13時50分，匯款36萬元、5萬元、2
      0萬元至渣打帳戶，其中40萬元隨即遭提領一空，因此掩
      飾、隱匿犯罪所得之去向，剩餘21萬元則因提款卡遭鎖卡
      ，無法提領的事實，經過告訴人於警詢證述詳細（偵卷第
      15頁至第19頁、第21頁至第22頁），並有渣打帳戶交易明
      細1份在卷可佐（偵卷第73頁）。
　　2.被告對於該事實都不爭執、否認，又交易明細顯示渣打帳
      戶開戶日為「109年7月15日」，被告並於警詢、偵查供稱
      ：我是按照「黃元旭」的指示，將渣打帳戶的存摺、金融
      卡與密碼寄到指定地址，「黃元旭」說那是他同事的住處
      等語（偵卷第11頁、第127頁至第129頁），這些事情應該
      可以先被明確認定清楚，並無爭議。　
（二）被告確實具有幫助詐欺、洗錢的不確定故意：
    1.刑法的故意犯，可分為直接故意與不確定故意，所謂不確
      定故意是指行為人對於構成犯罪的事實，預見其發生而其
      發生並不違反其本意，刑法第13條第2項有明文規定。又
      行為人是否具有犯罪的故意（含直接故意或間接故意），
      屬於個人內在的心理狀態，必須從行為人外在表徵與行為
      時的客觀情況，依照經驗法則審慎斟酌判斷，才能發現真
      實。
    2.由於金融機構開設帳戶，申辦請領存摺、金融卡，是針對
      個人身分的社會信用而提供資金流通的管道，具有強烈的
      屬人性格，除非本人或與本人具密切關係的人，不然很難
      說有任何理由可以自由流通使用帳戶存摺、金融卡以及密
      碼，一般人也應該有妥善保管以防止他人冒用的認識，縱
      然有特殊情況而必須將存摺、金融卡交付他人使用的需要
      ，也會深入了解其用途後再行提供。
　　3.當「黃元旭」要求被告提供帳戶時，被告向「黃元旭」表
      示：「不要涉及洗錢或什麼不法的事情我都OK」、「我的
      戶頭一下子多這麼多錢，銀行不會覺得奇怪、去查嗎？」
      、「確定不會把我的帳戶拿去當人頭帳戶？因為那人我不
      認識」等語（本院卷第91頁、第97頁至第98頁），足以證
      明被告非常清楚金融帳戶不可以隨便交付他人使用，也知
      道自己提供的金融帳戶很有可能成為人頭帳戶，作為收受
      他人被詐欺款項、洗錢之用。
　　4.又「黃元旭」對於被告而言只是網友，並非日常生活中實
      際認識的人，而且「黃元旭」向被告自稱在一間科技公司
      上班，被告曾經打電話去詢問是否有「黃元旭」之人，卻
      獲得查無此人的回應（偵卷第85頁），以及「黃元旭」指
      定寄送存摺、提款卡、密碼的地址，經過被告查詢以後，
      發現是一間髮廊（偵卷第11頁），種種詭異、不正常的蛛
      絲馬跡，難以認為被告主觀上對於「黃元旭」存在合理的
      信賴，會相信自己預見的詐欺、洗錢結果不會發生。
　　5.相反的，被告實際上已經可以預見提供帳戶給「黃元旭」
      使用，可能涉及詐欺、洗錢等犯罪，進行相關的查證行為
      以後，在心中的懷疑還是沒有被化解、消除的情況下，還
      是選擇將渣打帳戶交付「黃元旭」指定友人使用，事後發
      生有人被詐欺以及洗錢的結果，被告應該也是完全不在乎
      的（不違反本意），足以認定被告主觀上確實具有幫助詐
      欺、洗錢的不確定故意。
（三）無法採信被告辯解與辯護人主張的理由：
　　1.被告以上述說法進行辯解，而且辯護人主張被告不具有幫
      助詐欺、洗錢的不確定故意，主要的理由為：⑴「黃元旭
      」主動以被告男友自居，並暱稱被告為「老婆」，以取得
      被告的信任，使被告確信渣打帳戶將作為收受廠商回饋金
      之用，為感情詐騙。⑵被告發現帳戶被凍結以後才恍然大
      悟，並將帳戶內的21萬元交付警方查扣，倘若被告真的有
      幫助詐欺、洗錢的犯意，怎麼可能會阻止「黃元旭」取得
      犯罪所得，還與「黃元旭」爭執。⑶被告領有輕度身心障
      礙手冊，溝通障礙及社會經驗不足，判斷力明顯較通常智
      識之人低弱，被告對於帳戶將可能作為詐欺之用，一無所
      悉等語。
　　2.然而：
　　⑴或許被告確實是透過交友軟體認識「黃元旭」，而且從SKY
      PE對話紀錄中，「黃元旭」不斷稱呼被告為「老婆」，被
      告也以「親愛的」回應「黃元旭」（本院卷第91頁至第10
      7頁），但這都不是要對被告進行處罰的理由，最主要是
      因為被告明明可以預見「黃元旭」的指示與詐欺、洗錢犯
      罪有關，卻還是同意將渣打帳戶交付「黃元旭」指定友人
      使用，主觀上存在不確定故意，認識「黃元旭」的緣由以
      及雙方的對話內容（包括「黃元旭」的保證），都不足以
      讓被告合理相信犯罪不會發生。
　　⑵告訴人於109年8月3日13時50分匯款至渣打帳戶的20萬元，
      因為提款卡遭鎖卡，導致無法提領，於是「黃元旭」要求
      被告提領該款項交付，被告拒絕「黃元旭」以後，「黃元
      旭」威脅以侵占罪提告，並寄送存證信函至被告住處（偵
      卷第87頁至第89頁、第95頁至第107頁）。又被告於109年
      8月12日前往新北市政府警察局林口分局林口派出所報案
      ，提出21萬元供警方扣押，有扣押物品目錄表、報案三聯
      單各1份在卷可證（本院卷第109頁、第113頁）。這部分
      頂多只能證明被告於109年8月3日已經明確知道「黃元旭
      」是從事詐騙、洗錢犯罪的人，被告拒絕與「黃元旭」一
      起犯罪，主觀上欠缺「直接故意」的犯罪聯絡，不能倒果
      為因，認為被告一開始提供渣打帳戶的時候，不具有「不
      確定故意」。
　　⑶被告固然領有第一類的輕度身心障礙證明（本院卷第123頁
      、第143頁），或許影響了被告的智力、情緒功能、思想
      功能、口語表達，但是被告不是不清楚妥善保管金融帳戶
      的重要性，還可以前往金融機申辦帳戶，而且知道以電話
      查證「黃元旭」背景的真偽，甚至拒絕了「黃元旭」提出
      匯款5萬元作為聽牌費、對獎獎金，可能會受到財產上損
      害的要求（偵卷第85頁），被告還是擁有相當智識、社會
      交往的能力，不應該單純以被告領有輕度身心障礙證明的
      事實，便輕率地認為被告無法預見「黃元旭」的指示與詐
      欺、洗錢犯罪有關。
（四）綜合以上的說明，本案事證明確，被告辯解以及辯護人主
      張，都難以採信，被告的犯罪行為可以明確認定，應該依
      法進行論罪科刑。
叁、論罪科刑與沒收：
一、本案論罪法條：
（一）被告將渣打帳戶存摺、提款卡與密碼提供給「黃元旭」友
      人使用，該帳戶被用來作為不詳之人指示告訴人匯款的工
      具，並沒有實際參與施用詐術或洗錢的行為，因此被告行
      為所構成的犯罪是「刑法第30條第1項前段、第339條第1
      項幫助詐欺取財罪」以及「刑法第30條第1項前段、洗錢
      防制法第2條第2款、第14條第1項幫助洗錢罪」。
（二）告訴人一共匯款61萬元至渣打帳戶，其中21萬元，因提款
      卡遭鎖卡，導致不詳之人無法提領，並未造成犯罪所得掩
      飾、隱匿的結果，這部分的幫助洗錢未遂行為，應該被幫
      助洗錢既遂行為（已有40萬元被提領一空）所吸收，不另
      外論罪。
二、又被告同時觸犯幫助詐欺取財罪、幫助洗錢罪（異種想像競
    合），應依刑法第55條規定，以幫助洗錢罪處斷（洗錢罪的
    最高法定刑比詐欺取財罪還要重）。　　
三、刑罰減輕事由：
　　被告以幫助的意思，參與構成要件以外的行為，為幫助犯，
    行為危害性相較於直接施行詐術、洗錢的行為人還輕，根據
    刑法第30條第2 項規定，減輕被告的處罰。
四、審酌被告對於詐騙案件層出不窮應該有所認知，卻在沒有合
    理理由的情況下，輕率地提供帳戶給不明人士使用，造成他
    人受有財產上損害，並造成國家追訴不法金流、查緝犯罪的
    困難，行為非常值得譴責，而且被告矢口否認犯行，犯後態
    度上難以給予最有利的考量。一併考慮被告沒有前科，於準
    備程序說自己是大學畢業、從事百貨公司客服工作、收入約
    2萬元、與母親、姐姐同住的智識程度與家庭經濟生活狀況
    ，告訴人的損害為61萬元（其中21萬元已經返還告訴人收受
    ），未與告訴人達成和解並賠償剩餘40萬元的損害等一切情
    狀，量處如主文所示之刑，並諭知罰金如果易服勞役的話，
    應該如何進行折算的標準。
五、扣案21萬元不需宣告沒收：
（一）犯罪所得，屬於犯罪行為人者，沒收之；犯洗錢防制法第
      14條之罪，其所移轉、變更、掩飾、隱匿、收受、取得、
      持有、使用之財物或財產上利益，沒收之，刑法第38條之
      1第1項、洗錢防制法第18條第1項前段分別有明文規定。
（二）又洗錢犯罪與前置犯罪雖然是實體法上數行為、數罪，沒
      收部分卻可能產生競合的結果，如果同一筆財產既是前置
      犯罪的犯罪所得（刑法第38條之1第1項），又是洗錢犯罪
      的標的（洗錢防制法第18條第1項），為了避免被害人權
      益因為追訴程序選擇方式受到不利益，解釋上應該認為，
      前置犯罪的被害人仍然可以主張優先發還，並在實際合法
      發還範圍內排除洗錢沒收的宣告（詳參林鈺雄，沒收競合
      與共同沒收—以相續型之事實上處分權為中心）。
（三）渣打帳戶的提款卡因為遭到鎖卡，無法提領，不詳之人已
      經無法對於帳戶內的金錢實際進行支配或使用，而渣打帳
      戶為被告名下的金融帳戶，只要被告至金融機構辦理結清
      、重新申辦提款卡的手續，被告即能夠利用剩餘的21萬元
      ，可以認為該款項屬於被告的犯罪所得，應該按照刑法第
      38條之1第1項規定，宣告沒收。又該款項同時也是洗錢犯
      罪的標的（未遂），以及洗錢防制法第18條第1項前段規
      定，並未排除幫助犯或是未遂犯的適用，在被告可以實際
      支配21萬元的情況下，也應該按照洗錢防制法第18條第1
      項前段規定，宣告沒收。
（四）然而被告將21萬元提出給警方扣案以後，合法發還告訴人
      收受（本院卷第109頁、第130頁），被告的犯罪所得已經
      被剝奪，根據刑法第38條之1第5項規定，不需要再宣告沒
      收，並同時排除洗錢防制法第18條第1項前段規定的沒收
      宣告。
據上論斷，應依刑事訴訟法第299條第1項前段，判決如主文。
本案經檢察官吳姿函提起公訴，檢察官劉新耀到庭執行職務。
中　　華　　民　　國　　111 　年　　3 　　月　　31　　日
                  刑事第一庭  審判長法　官　劉景宜
                                    法　官  蔡慧雯
                                    法　官  陳柏榮
上列正本證明與原本無異。
如不服本判決，應於判決送達後20日內敘明上訴理由，向本院提
出上訴狀 (應附繕本) ，上訴於臺灣高等法院。其未敘述上訴理
由者，應於上訴期間屆滿後20日內向本院補提理由書「切勿逕送
上級法院」。
                                    書記官　王道欣　　　
中　　華　　民　　國　　111 　年　　3 　　月　　31　　日
附錄本案論罪科刑法條：刑法第30條、第339條、洗錢防制法第1
4條
中華民國刑法第30條
（幫助犯及其處罰）
幫助他人實行犯罪行為者，為幫助犯。雖他人不知幫助之情者，
亦同。
幫助犯之處罰，得按正犯之刑減輕之。
中華民國刑法第339條
（普通詐欺罪）
意圖為自己或第三人不法之所有，以詐術使人將本人或第三人之
物交付者，處5年以下有期徒刑、拘役或科或併科50萬元以下罰
金。
以前項方法得財產上不法之利益或使第三人得之者，亦同。
前二項之未遂犯罰之。
洗錢防制法第14條
有第二條各款所列洗錢行為者，處7年以下有期徒刑，併科新臺
幣5百萬元以下罰金。
前項之未遂犯罰之。
前二項情形，不得科以超過其特定犯罪所定最重本刑之刑。